最高法院刑事判決　　　　　　一○○年度台上字第二六○三號
上　訴　人　甲男代號0000.
選任辯護人　鍾添錦律師
上列上訴人因家暴妨害性自主案件，不服台灣高等法院中華民國
九十九年二月二十三日第二審判決（九十八年度上訴字第四八一
五號，起訴案號：台灣新竹地方法院檢察署九十七年度偵字第三
二九八號），提起上訴，本院判決如下：
    主  文
原判決撤銷，發回台灣高等法院。
    理  由
本件原判決認定上訴人甲男（代號000000000Ａ號，真實姓名年
籍詳卷）係Ａ女（代號000000000號，真實姓名年籍詳卷，民國
九十一年生）之養父，平日與Ａ女同睡一間臥室，上訴人明知Ａ
女為未滿十四歲之女子，仍於九十七年五月一日晚上睡覺後至翌
日上午起床前，在家中臥室床上，違反Ａ女之意願，先以手指插
入Ａ女陰道，再將其生殖器插入Ａ女陰道而強制性交得逞。因而
維持第一審為上訴人之科刑判決（處有期徒刑八年），駁回上訴
人於第二審之上訴，固非無見。
惟查：(一)、刑事訴訟法第一百五十九條之一第二項規定，被告以
外之人於偵查中向檢察官所為之陳述，除顯有不可信之情況者外
，得為證據，乃傳聞法則之例外得為證據之情形。然被告之反對
詰問權，屬憲法第八條第一項規定「非由法院依法定程序不得審
問處罰」之正當法律程序所保障之基本人權及第十六條所保障之
基本訴訟權，自不容任意剝奪。是除該陳述人因死亡、或身心障
礙致記憶喪失或無法陳述、或滯留國外或所在不明而無法傳喚或
傳喚不到、或到庭後無正當理由拒絕陳述、或當事人捨棄傳喚者
外；而於性侵害犯罪，該被害人有因性侵害致身心創傷無法陳述
、或到庭後因身心壓力於訊問或詰問時無法為完全之陳述或拒絕
陳述、或因被害人年齡、智力關係，於審判外已無法為完整之陳
述，無從期待能於審判時經由詰問程序為完全之陳述者外。均應
於審判中傳喚該陳述人或性犯罪之被害人到庭使被告或其辯護人
有行使反對詰問權之機會，否則，上開所稱得為證據之「被告以
外之人於偵查中向檢察官所為之陳述」，仍不得作為判斷之依據
。原判決認定上訴人有前揭犯行，係援引證人Ａ女於檢察官偵查
中相關陳述各情（見原判決理由貳、二、(1)），為其主要論據之
一。然上訴人始終否認Ａ女相關陳述各情係屬事實，而上訴人於
原審一再請求傳喚Ａ女到庭踐行交互詰問程序（見原審卷第十五
、十七頁、第二十六頁反面、第四十一頁反面），原審雖曾以被
害人身分通知Ａ女及陪同之社工人員到庭，然Ａ女及社工人員於
合法收受傳票後未遵期到庭（見原審卷第三十五、三十六、三十
九頁），亦未說明有何不能到庭之原因，即無前述不能或難以對
其為詰問之情形。乃原審未續以證人身分傳喚Ａ女到庭，給予上
訴人有對其詰問之機會，逕以Ａ女於偵查中之證言為上訴人不利
之認定，致上訴意旨得以據此指摘，其所踐行之訴訟程序難謂於
法無違。(二)、刑法第二百二十二條第一項第二款對未滿十四歲之
男女犯同法第二百二十一條之強制性交罪，其中「對未滿十四歲
之男女犯之者」之加重條件，乃為該罪構成犯罪事實之重要部分
，如有認定，必須於判決理由內說明其所憑之證據及認定之理由
，方為適法。原判決認定上訴人犯同法第二百二十一條第一項之
強制性交罪，而有同法第二百二十二條第一項第二款之加重情形
，而論以對於未滿十四歲之女子，以違反意願之方法而犯為性交
罪。則關於構成該罪加重條件之被害人Ａ女之年齡，自應說明其
所憑之證據及認定之理由，方為適法。原判決未於理由說明認定
Ａ女為未滿十四歲女子及上訴人知悉或可得而知Ａ女年齡之依據
為何，依前揭說明，尚嫌理由不備。以上或為上訴意旨所指摘，
或為本院得依職權調查之事項，應認原判決有撤銷發回更審之原
因。
據上論結，應依刑事訴訟法第三百九十七條、第四百零一條，判
決如主文。
中    華    民    國  一○○  年    五    月   十九   日
                      最高法院刑事第三庭
                          審判長法官  陳  正  庸  
                                法官  林  秀  夫  
                                法官  林  瑞  斌  
                                法官  謝  靜  恒  
                                法官  沈  揚  仁  
本件正本證明與原本無異
                                      書  記  官  
中    華    民    國  一○○  年    五    月  二十五  日
                                                      K